【裁判字號】    97,家訴,10
【裁判日期】    980109
【裁判案由】    確認繼承權不存在
【裁判全文】
臺灣雲林地方法院民事判決              97年度家訴字第10號
原      告  甲○○
訴訟代理人  張崇哲律師
複  代理人  李雅環
被      告  乙○○
上列當事人間請求確認繼承權不存在事件，於民國97年12月26日
辯論終結，本院判決如下：
    主      文
原告之訴駁回。
訴訟費用新台幣壹萬零肆佰陸拾元由原告負擔。
    事實及理由
甲、原告主張：
一、按確認之訴非原告有即受確認判決之法律上利益者，不得提
    起，民事訴訟法第247 條定有明文。法律關係之存在與否不
    明確，致原告在私法上之地位有受侵害之危險，而此危險得
    以對於被告之確認判決除去者，即得依民事訴訟法第247 條
    之規定，提起確認之訴，最高法院著有52年台上字第1922判
    例可循。本件原告之養父即被繼承人黃水，業於民國97年1
    月4 日死亡，有戶籍謄本可考，其繼承之法律關係已然發生
    ，而被告是否為被繼承人黃水之繼承人乙事，事關被告得否
    合法繼承被繼承人黃水之遺產，且關係原告之應繼分為何，
    足以影響原告在私法上之地位，而此項危險之狀態，並得對
    被告以確認判決除去，應認原告有即受確認判決之法律上利
    益。
二、原告之養父即被繼承人黃水於89年6 月27日間，經鄰居即年
    籍不詳之綽號「阿貴」介紹，前往大陸地區與被告結婚，並
    於89年9 月14日依戶籍法在雲林縣二崙鄉戶政事務所申報結
    婚登記。惟實際上黃水僅係充作人頭，並無與被告結婚之真
    意，被告與黃水辦理假結婚，係方便其得利用黃水之配偶身
    分，來台從事非法打工，此觀被告曾於93年1 月19日，經警
    查獲在台從事非法打工而遭遣返大陸之紀錄可證。而且，黃
    水於管制期間1 年後，再次向主管機關申請准被告來台依親
    ，其申請最終亦因主管機關認定被告係假結婚來台打工而遭
    駁回，亦有內政部訴願答辯書、行政院訴願決定書網路查詢
    資料足參。被告與黃水間既無結婚之真意，其婚姻關係自始
    不成立，被告應非黃水之合法繼承人。
三、又按結婚之方式及其他要件依行為地之規定，台灣地區與大
    陸地區人民關係條例第52條第1 項定有明文。本件被告與黃
    水係先於大陸地區辦理結婚，渠等婚姻關係是否有效成立，
    自應依大陸地區之法律規定。而中華人民共和國婚姻法固未
    明文規定婚姻應以雙方當事人婚姻意思之一致為根本成立要
    件，然觀該法第2 條規定「實行婚姻自由、一夫一妻、男女
    平等的婚姻制度」、第5 條規定「結婚必須男女雙方完全自
    願，不許任何一方對他方加以強迫或任何第三者加以干涉」
    之意旨，結婚應由當事人自主，此為婚姻成立之實質要件，
    應無疑義。其中所謂「婚姻意思」有實質意思與形式意思之
    分。前者，指形成夫妻關係之真實意思，亦即在社會觀念上
    ，形成婚姻共同生活關係之意思；後者，則強調因履行法定
    婚姻方式而成立，即履行婚姻方式之意思（意思表示）；而
    從親屬身分關係本質言，應尊重當事人內心意思，必然需採
    取實質意思說，與財產法上不同。
四、再者，所謂婚姻意思，乃當事人具有相互履行婚姻之義務，
    為夫妻共同生活之實質意思，從而，依被告與黃水結婚行為
    地即中華人民共和國婚姻法規定之婚姻成立要件即包括雙方
    婚姻意思之合致，亦即雙方具有相互履行婚姻之義務，為夫
    妻共同生活之實質意思為婚姻成立要件。本件黃水與被告年
    齡相差47歲，婚前從未見過被告，亦未曾有電話聯絡，初次
    見面雙方隨即結婚，而被告來台之後，有從事非法打工，亦
    如前述，依常情判斷，被告與黃水間並無結婚之真意，依上
    開法規說明，渠等既欠缺結婚之真意，其婚姻關係應自始不
    成立無疑。又配偶有相互繼承遺產之權利，惟所謂配偶，係
    以在繼承開始時有配偶之身分為準。被告雖係黃水名義上之
    配偶，惟渠等欠缺締結婚姻之真意，已如上述。從而，被告
    非黃水之配偶，且非黃水之合法、當然之繼承人。再者，遺
    產之繼承、分割、特留分或因遺贈或其他因死亡而生效力之
    行為涉訟者，得由繼承開始時，被繼承人住所地之法院管轄
    ，因而，向本院提起訴訟等語，並聲明確認被告對被繼承人
    黃水之繼承權不存在。
乙、被告未於言詞辯論期日到場，惟以書狀表示：
一、由於原告對於被繼承人黃水不予照顧，不盡贍養義務，導致
    黃水無法生活，黃水託人介紹而與被告相識，雙方自願，於
    2000年6 月27日（即民國89年6 月27日）在廣西壯族自治區
    桂林市登記結婚，並於當天在桂林市公證處進行了公證，婚
    後，被告一直跟隨黃水一起生活，盡了夫妻之義務，照顧被
    繼承人黃水的衣食住行，被告與被繼承人黃水是夫妻關係，
    被繼承人黃水死後，被告確是遺霜，依法應享有繼承權，原
    告訴請被告繼承權不存在的事實不能成立。
二、原告以「年齡相差47歲」、「原不相識」和「非法打工」等
    等，所謂常情判斷來否定被告與黃水的真實合法婚姻關係，
    是極為可笑的，也是不可容忍的。在法律關係上，非法打工
    和婚姻關係真實與否，是絕對不同的兩個概念，無必然邏輯
    關係，所謂非法打工，當時由於家境所逼，被告在台打工是
    為了解決家庭生活所必需而打工，當時被告不知台灣的政策
    ；年齡相差懸殊，更不值得一駁，只要男女雙方均達到法定
    的年齡，雙方自願履行結婚登記手續，夫妻之間年齡相差懸
    殊不能成為夫妻關係是否成立的條件；世間夫妻或情人婚前
    都相認識嗎？被告於1994年即93年12月7 日再次被否決回台
    灣訴願後，至今仍是孤身默念已故丈夫，任何否定被告與被
    繼承人婚姻關係都是對已故之人和被告的侮辱。
三、原告雖係吾丈夫黃水之養子，但由於原告長期不照顧、贍養
    養父黃水，在被繼承人黃水孤獨的情況下，吾丈夫認識了被
    告，才與被告人結婚，圖安度晚年，好有人照顧，而且黃水
    在與被告結婚之後，也曾多次提到他有一個養子，怎麼不理
    睬他，不養他，才是另想結婚的辦法，解決無人照顧的困難
    ，依照法律，原告雖是黃水的養子，原告對養父沒有盡到贍
    養的義務，無權享有對黃水的遺產繼承權。
四、被告於2004年3 月25日（即民國93年3 月25日）離台返回大
    陸之後，因台灣當時的政策，被告不能返台去照顧丈夫黃水
    ，期間被告夫妻仍然一直保持電話通訊聯繫，在此期間，原
    告也不照顧養父黃水，不盡養子之責，導致黃水進敬老院，
    直到壽終。被告與黃水係夫妻，是唯一合法的繼承人，依法
    享有繼承權，原告雖是黃水的養子，但沒有盡到贍養的義務
    ，依法不得享有繼承權，原告起訴被告繼承權不存在不是事
    實，請法院依法作出公正的判決等語。
丙、本院判斷：
一、被告未於言詞辯論期日到場，核無民事訴訟法第386 條各款
    所列情形，茲依原告聲請，由其一造辯論而為判決。
二、按結婚之方式及其他要件依行為地之規定，臺灣地區與大陸
    地區人民關係條例第52條第1 項定有明文。本件被繼承人黃
    水與被告即大陸地區人民乙○○在大陸地區廣西壯族自治區
    桂林市結婚，其婚姻關係是否成立有效，應依行為地即大陸
    地區婚姻法規定。又確認法律關係成立或不成立之訴，非原
    告有即受確認判決之法律上利益者，不得提起之。民事訴訟
    法第247 條前段定有明文。所謂即受確認判決之法律上利益
    ，係指因法律關係之存否不明確，致原告在私法上地位有受
    侵害之危險，而此項危險，得以對於被告之確認判決除去者
    而言（參最高法院42年臺上字第1031號判例）。本件原告起
    訴主張被告對被繼承人黃水之繼承權不存在，則該項繼承權
    是否存在，影響原告繼承財產及應繼分計算等權利，該項繼
    承之法律關係存否既屬不明確，自有以確認判決除去之必要
    ，準此，原告提起本件確認繼承權不存在之訴，於法尚無不
    合，首先敘明。
三、而依中華人民共和國婚姻法（下簡稱中共婚姻法）規定，其
    結婚之實質要件稱為結婚條件，結婚條件分為必備條件與禁
    止條件；至於形式條件，因公權力積極介入而稱為結婚程序
    。又結婚必備條件為：(1)結婚必須男女當事人之合意，(2)結
    婚必須達法定結婚年齡，(3)結婚應符合一夫一妻制原則（參
    中共婚姻法第2 條、第3 條、第4 條、第5 條）；結婚禁止
    條件為：(1)須非近親結婚，(2)須無禁止結婚之疾病。倘違反
    結婚必備條件，中共婚姻法對於違反結婚條件之效力，並無
    明文規定，惟依中共法院之實踐，其對結婚要件之違反，似
    為無效論（參戴東雄著中國大陸法制研究第六輯－中共婚姻
    法上結婚條件與結婚程序，第1 頁至第42頁）。
四、本件被繼承人黃水（民國○ 年○ 月○ 日生，身分證統一編號
    ：Ｚ000000000 號，97年1 月4 日死亡），前於89年6 月27
    日，在廣西壯族自治區桂林市辦理登記結婚，嗣於同年9 月
    14日向我國戶政機關辦理結婚登記之事實，已據原告提出戶
    籍謄本、大陸地區人民進入台灣地區保證書等資料為證，核
    與被告提出之結婚證書、結婚公證書、財團法人海峽交流基
    金會證明等資料，互核相符，此部分堪信為實在。至原告主
    張黃水與被告年齡相差47歲，婚前從未見過被告，亦未曾有
    電話聯絡，初次見面雙方隨即結婚，而被告來台之後，又從
    事非法打工，因而，認被告與黃水間並無結婚之真意，固據
    其提出內政部訴願答辯書、行政院訴願決定書網路查詢資料
    為憑。惟查：
(一)、被告否認與黃水為假結婚之事，並表示在法律關係上，非法
    打工和婚姻關係真實與否，是絕對不同的兩個概念，無必然
    的邏輯關係。所謂非法打工，當時由於家境所逼，被告在台
    打工，是為了解決家庭生活所必需而打工，當時被告不知台
    灣的政策；年齡相差懸殊，更不值得一駁，只要男女雙方均
    達到法定的年齡，雙方自願履行結婚登記手續，夫妻之間年
    齡相差懸殊，不能成為夫妻關係是否成立的條件；世間夫妻
    或情人婚前都相認識嗎？被告於1994年即93年12月7 日再次
    被否決回台灣訴願後，至今仍是孤身默念已故丈夫，否認與
    黃水為假結婚等語。
(二)、原告雖援引內政部訴願答辯書內容，其中理由第三點固記載
    ：(1)訴願人（指黃水）稱89年6 月11日經鄰居阿貴（本名不
    記得）介紹，帶到大陸結婚，婚前未曾見過乙○○亦沒有電
    話聯絡，到大陸才正式見面，沒有交往就結婚。訴願人連介
    紹人姓名都不知，顯與介紹人認識不深即放心任由其引介，
    甚至不在意配偶長相，實有違常情。(2)訴願人於89年10月21
    日申請配偶乙○○來台團聚，93年1 月10日配偶乙○○因非
    法工作遭警查獲並遣返大陸，管制1 年已期滿。(3)另警局訪
    查，訴願人為獨居老人，體弱，經濟狀況不佳，因年邁無固
    定職業，收入很少，每月平均收入不到1 萬元，最後認定被
    告假結婚來台打工意圖明顯等語。而該訴願事件，因訴願人
    黃水非受行政處分人，亦非屬法律上之利害關係人，最後經
    行政院決定程序駁回，並有行政院決定書佐參。
(三)、惟從本院向內政部入出國及移民署調得之該訴願事件全卷觀
    察，黃水於94年11月25日提起訴願時，已經85歲之人，其於
    訴願內容表示其不善言語溝通，而且有點重聽，身體微恙，
    所以在面談時回答不清楚，有訴願書可按。衡以身處85歲之
    人，身體機能難免退化或受到影響，而記憶減退，常見於老
    人身上發生，何況介紹人鄰居阿貴，若非熟識，無法知悉全
    名，亦非不可能。參以異國婚姻（如大陸、越南、印尼等）
    常見直接經由婚姻仲介之人介紹，出國見到人後即完成結婚
    情景，介紹人未必為當事者所熟識，自難僅憑黃水無法清楚
    交代介紹人阿貴之年籍資料查證，即遽認違反常情。再者，
    從94年10月31日內政部警政署入出境管理局面談紀錄之承辦
    人面談意見，記載「．．．滿1 年申請來台，結婚事實有其
    成份，惟慎防來台後再非法工作．．．」等；94年4 月30日
    雲林縣警察局西螺分局訪查紀錄表第四點，亦記載：該件不
    可能為虛偽結婚之人頭。分別有內政部警政署入出境管理局
    面談紀錄、雲林縣警察局西螺分局訪查紀錄表佐參。顯見內
    政部訴願答辯書理由與上開面談記錄、及訪查紀錄有顯然不
    一致之矛盾。
(四)、再從被告與黃水於89年6 月27日結婚，嗣於同年9 月14日向
    我國戶政機關登記結婚後，旋於2000年即89年10月19日入境
    台灣，於2003即92年10月13日出境，隨即又於2003年即92年
    12月29日入境台灣，隨後因於93年1 月19日經警查獲非法打
    工，而於93年3 月25日遣返，有內政部入出國及移民署97年
    3 月3 日移署資處寰字第09711223110 號函並檢附入出國日
    期證明書、及雲林縣西螺分局油車派出所刑事呈報單可稽。
    而被告入境台灣期間，先後長達近4 年的時間，均住居於黃
    水處所，此部分從證人李春長（住黃水隔壁，黃水之親兄弟
    ，冠母姓）之證詞得以印證被告在台期間與黃水同住（至於
    早出晚歸，究係非法打工或另有他事，非關重要），顯與常
    見之利用人頭假結婚個案，人頭得以獲得一定之酬勞利益，
    且該假結婚之外籍配偶來台後，不在人頭處住，人頭無法掌
    控其行縱之情有間。因此，不能僅憑被告來台有非法打工情
    事，即遽認其無結婚真意。
丁、綜合上述，被告與黃水確實於89年6 月27日，在廣西壯族自
    治區桂林市辦理公證結婚，並於同年9 月14日向我國戶政機
    關辦理結婚登記，且於89年10月19日入境台灣，短暫依規定
    於92年10月13日出境後，隨即又於92年12月29日入境台灣與
    黃水同居共同生活，不能因為被告於93年1 月19日經警查獲
    非法打工遣返，即認被告利用假結婚而非法打工情事。原告
    主張被告無結婚真意，尚無證據證明，自難信為真實。被告
    與黃水之婚姻既認成立、有效，黃水已經死亡，其配偶即被
    告依民法第1138條、1144條前段規定，當然有繼承權。從而
    ，原告起訴請求確認被告對被繼承人黃水之繼承權不存在，
    為無理由，應予駁回。
戊、本件事證已經明確，雙方其餘主張或陳述，於本件判決結果
    並無影響，不再一一論述。
己、訴訟費用負擔依據：民事訴訟法第78條。
中    華    民    國    98    年    1     月    9     日
                  家事法庭法  官  林秋火
以上正本係照原本作成
如對本判決上訴，應於判決送達後20日內向本院提出上訴狀。（
須附繕本，並繳納上訴裁判費新台幣15690元）
中    華    民    國    98    年    1     月    9     日
                          書記官  林麗娟


司法院資訊處製作；財團法人民間司法改革基金會備份。
